高雄高等行政法院判決　　　　　　　　　　　　　　　九十三年度訴字第六八五號
　　　　　　　　　　　　　　　.
　　原　　　告　嘉義混凝土工業股份有限公司
　　代　表　人　甲○○
　　訴訟代理人　許佳新　會計師
　　被　　　告　財政部臺灣省南區國稅局
　　代　表　人　乙○○　局長
　　訴訟代理人　黃樹標
　　　　　　　　陳秀麗
右當事人間因營利事業所得稅事件，原告不服財政部中華民國九十三年七月二十七日
台財訴字第○九三○○三二一九三○號訴願決定，提起行政訴訟。本院判決如左：
  主文
原告之訴駁回。
訴訟費用由原告負擔。
    事  實
甲、事實概要：
緣原告八十八年度營利事業所得稅結算申報，原列報營業成本新台幣（下同）三四二
、三一三、九三七元，被告初查以其申報之原料耗用砂、碎石數量單位，有立方公尺
與公斤兩種，經依「水泥及其製品業原物料耗用通常水準」立方公尺與公斤之換算比
率計算，認有超耗現象，乃剔除砂超耗三、九三八、三五三元及碎石超耗六、七一六
九三五元，合計剔除原料超耗一○、六五五、二八八元，核定營業成本三三一、六五
八、六四八元。原告不服，申經復查結果，獲准追認營業成本七、二八二、三八三元
，原告仍表不服，復提起訴願，遭決定駁回後，遂提起本件行政訴訟。
乙、兩造聲明：
一、原告聲明求為判決：訴願決定及原處分（復查決定含原核定處分）均撤銷。
二、被告聲明求為判決：駁回原告之訴。
丙、兩造之爭點：
一、原告主張之理由：
（一）原告本年度營利事業所得結算申報，列報營業成本三四二、三一三、九三七元
      ，其中砂與碎石全數購自慶儀珍砂石行，該砂石行之砂、碎石均存放於原告營
      業場所，在未投入生產前所有權為慶儀珍砂石行所有，雙方簽訂合約載明以原
      告產出之混凝土數量，每立方公尺混凝土耗用砂○．五五立方公尺及碎石○‧
      六五立方公尺，計算砂、碎石耗用量，並用以結算砂、碎石之數量及價款，此
      為原、被告所不爭。而合約簽訂之計價方式，係以品管人員依訂單規格及其數
      量，填發電腦配比表，由電腦自動執行原料汲取，惟電腦之計算單位為公斤，
      與上述合約所定以立方公尺為計算單位不同，此為爭議之所在。
（二）查原告產製混凝土方式，雖係由品管人員依訂單規格及數量，填發電腦配比表
      ，由電腦自動執行原料汲取，電腦之計量單位雖為公斤，但取具慶儀珍砂石行
      之砂與碎石進項憑證均以平方公尺為數量單位，故被告在計算原告之砂與碎石
      有無超耗時，應以慶儀珍砂石行銷貨予原告之實際耗用數量立方公尺為計算標
      準，怎可以原告產製過程電腦計量之公斤數，按「水泥及其製品原物料通常耗
      用水準」立方公尺與公斤之換算比率計算，推估原告應取具砂與碎石之耗用量
      ，進而認定超耗？被告應以原告進項憑證實際耗用砂與碎石之數量單位為基準
      ，依據「水泥及其製品耗用通常水準」核算有無超耗，始為適法。而本年度原
      告所取具之砂、石進項憑證之耗數量按通常耗用水準核算並未超耗。退而論之
      ，若被告認為「其（指原告）自行換算之比率非客觀」，亦為原告與慶儀珍砂
      石行依合約載明換算比例計算砂與碎石之數量，進而收取報酬，屬私法自治範
      疇，被告應無權置喙。
（三）綜上，行政程序法第九條規定，行政機關就該管行政程序，應於當事人有利及
      不利之情形，一律注意。原告砂、石原料所取具之進項發票記量單位既為立方
      公尺，且財政部頒佈之「水泥及其製品原物料通常耗用水準」亦有立方公尺之
      記量單位，被告何不直接以此核算原告耗料量，反而以公斤與立方公尺之換算
      比率核算，進而臆測原告超耗原料。殊不知全國各地之砂、石之含水量，及砂
      、石比重亦會影響換算比率，故財政部頒布上開參考基準係依業者所取具之進
      項發票有立方公尺或公斤二種數量單位，以利核算，而非以換算比率來核算業
      者有無超耗。本件原告是適用營利事業所得稅查核準則（下稱查核準則）第五
      十八條第二項，被告不應以同條第一項之標準嚴格審核。
二、被告主張之理由：
（一）按「製造業耗用之原料，超過各該業通常水準者，其超過部分非經提出正當理
      由經稽徵機關查明屬實者不予減除。」為所得稅法第二十八條所明定。次按「
      製造業已依稅捐稽徵機關管理營利事業會計帳簿憑證辦法設置帳簿，平時對進
      料、領料、退料、產品、人工、製造費用等均作成紀錄，有內部憑證可稽，並
      編有生產日報表或生產通知單及成本計算表，經內部製造及會計部門負責人員
      簽章者，其製品原料耗用數量，應根據有關帳證紀錄予以核實認定。製造業不
      合前項規定者，其耗用之原料如超過各該業通常水準；超過部分，除能提出正
      當理由，經查明屬實者外，應不予減除。」為查核準則第五十八條第一項及第
      二項所規定。
（二）原告八十八年度營利事業所得稅結算申報，原列報營業成本三四二、三一三、
      九三七元，被告以其申報之原料耗用砂、碎石數量單位，有立方公尺與公斤兩
      種，經依「水泥及其製品業原物料耗用通常水準」立方公尺與公斤之換算比率
      計算，認有超耗現象，乃剔除砂超耗三、九三八、三五三元，碎石超耗六、七
      一六、九三五元，合計剔除原料超耗一○、六五五、二八八元，核定營業成本
      三三一、六五八、六四八元。原告不服，申經復查結果，被告考量砂與碎石間
      之替代率及骨材（砂、碎石）於製程中可容許之損耗率，重行計算砂、碎石之
      耗用量，砂之超耗金額應為三、一三五、○五二元，碎石之超耗金額應為二三
      七、八五三元，合計原料超耗三、三七二、九○五元，原核定超耗一○、六五
      五、二八八元，應予追認七、二八二、三八三元，並同額追認營業成本。
（三）查本件原告產製混凝土之方式，係由其品管人員依訂單規格及其數量，填發電
      腦配比表，由電腦自動執行原料汲取，而電腦之計量單位為公斤，是其原料投
      入量係以「公斤」計算，被告依「水泥及其製品業原物料耗用通常水準」，以
      原告直接原料砂及碎石申耗數量為公斤之用量明細表，並考量砂及碎石間之替
      代率及骨材（砂、碎石）於製程中可容許之損耗率，重行計算砂、碎石之耗用
      量，砂之超耗金額應為三、一三五、○五二元，碎石超耗金額為二三七、八五
      三元，合計原料超耗三、三七二、九○五元，並無不合。至其訴稱砂與碎石之
      進項憑證均以立方公尺為計算單位，故應以實際耗用砂與碎石之數量單位立方
      公尺為基準計算超耗乙節，查其與進貨廠商慶儀珍砂石行簽訂合約，載明以原
      告產出之混凝土數量，每立方公尺混凝土耗用砂○‧五五立方公尺及碎石○‧
      六五立方公尺，計算砂、碎石耗用量，結算砂、碎石價款，是立方公尺單位為
      其買賣雙方收付帳款之計價單位，尚非產製混凝土實際耗用數量，所訴洵不足
      採。
  理  由
一、按「製造業耗用之原料，超過各該業通常水準者，其超過部分非經提出正當理由
    經稽徵機關查明屬實者不予減除。」為所得稅法第二十八條所明定。次按「製造
    業已依稅捐稽徵機關管理營利事業會計帳簿憑證辦法設置帳簿，平時對進料、領
    料、退料、產品、人工、製造費用等均作成紀錄，有內部憑證可稽，並編有生產
    日報表或生產通知單及成本計算表，經內部製造及會計部門負責人員簽章者，其
    製品原料耗用數量，應根據有關帳證紀錄予以核實認定。製造業不合前項規定者
    ，其耗用之原料如超過各該業通常水準；超過部分，除能提出正當理由，經查明
    屬實者外，應不予減除。」為查核準則第五十八條第一項及第二項所規定。
二、本件原告八十八年度營利事業所得稅結算申報，原列報營業成本三四二、三一三
    、九三七元，被告初查以其申報之原料耗用砂、碎石數量單位，有立方公尺與公
    斤兩種，經依「水泥及其製品業原物料耗用通常水準」立方公尺與公斤之換算比
    率計算，認有超耗現象，乃剔除砂超耗三、九三八、三五三元、碎石超耗六、七
    一六、九三五元，合計剔除原料超耗一○、六五五、二八八元，核定營業成本三
    三一、六五八、六四八元。原告不服，申經復查結果，被告重為核定砂超耗三、
    一三五、○五二元，碎石超耗二三七、八五三元，合計原料超耗三、三七二、九
    ○五元，原核定超耗一○、六五五、二八八元，應予追認七、二八二、三八三元
    ，並同額追認營業成本等情，業據兩造分別陳述甚明，並有財政部臺灣省南區國
    稅局八十九年度營利事業所得稅結算申報核定通知書、財政部臺灣省南區國稅局
    復查決定書、審查結果增減金額變更比較表附原處分卷可稽，自堪認定。原告提
    起本件行政訴訟，無非以：其所用之砂與碎石全數購自慶儀珍砂石行，雙方合約
    明定按原告產製之混凝土每立方公尺耗用砂○．五五立方公尺、碎石○‧六五立
    方公尺之比率，計算砂、碎石耗用量，結算價款，此屬私法自治範籌，被告無權
    置喙；原告取得之進項發票記載立方公尺之數量，始為原告實際耗用量。至原告
    產製混凝土方式係由品管人員依訂單規格及數量，填發電腦配比表，由電腦自動
    執行原料汲取，電腦之計量單位雖為公斤，但取具慶儀珍砂石行之砂與碎石進項
    憑證均以立方公尺計價，則被告在計算砂與碎石超耗時，應以慶儀珍砂石行銷售
    予原告之實際耗用立方公尺為基準，直接依財政部頒該業通常耗用水準立方公尺
    之標準，計算原告有無超耗；而不應以原告產製過程電腦計量之公斤數，按財政
    部頒耗用水準立方公尺與公斤之換算比率計算，虛擬推計原告應取具砂與碎石之
    進貨量來計算超耗等語，資為爭執。
三、經查，原告生產混凝土，平時對進料、領料、退料、產品、人工、製造費用等情
    形，並未編有生產日報表或生產通知單及成本計算表，並經內部製造及會計部門
    負責人員簽章，致本件關於原物料耗用無法據有關帳證紀綠核實認定，為原告所
    自承，故本件並無查核準則第五十八條第一項規定之適用。茲應審究者，為如何
    依查核準則第五十八條第二項計算原告耗用之砂及碎石有無超過財政部頒之該業
    通常耗用水準，爰分述如下：
（一）原告本年度營利事業所得稅結算申報，自行提出二份原料耗用明細表，其中一
      份數據來源，係以原告向慶儀珍砂石行購買砂及碎石，由慶儀珍所出具以單位
      用量立方公尺計算之憑證數量（即本院卷附原告提出之表Ｂ）；另一明細表數
      據來源，則為原告品管人員依凝混土訂單規格及數量，填發電腦配比表自動執
      行原料汲取表，按電腦計算單位公斤，得出原料投入之公斤量（即本院卷附原
      告提出之表Ａ）等情，為原告所是認，並有各該單位用量明細表附卷可稽。是
      原告產製混凝土之方式，係由其品管人員依訂單規格及其數量，填發電腦配比
      表，由電腦自動執行原料汲取，此係原告於接單後實際上從事產製混凝土之過
      程，亦即有產製混凝土始有是項電腦資料，故上開電腦配比表所汲取之原料數
      量，始為原告所耗用之砂與碎石實際數量，易言之，此方為原告產製混凝土獲
      取收入所對應之物料成本甚明。是原告產製混凝土既以電腦配比表汲取之原料
      ，而電腦之計量單位為公斤，則被告復查決定以上述電腦配比表計算得出之直
      接原料砂及碎石投入量，按其耗用之「公斤」數量，依財政部頒「水泥及其製
      品業原物料耗用通常水準」，換算為耗用之立方公尺數量，並考量砂及碎石間
      之替代率及骨材（砂、碎石）於製程中可容許之損耗率百分之二，重行計算砂
      、碎石之耗用量，砂之超耗金額應為三、一三五、○五二元，碎石超耗金額應
      為二三七、八五三元，合計原料超耗三、三七二、九○五元，原核定超耗一○
      、六五五、二八八元，應予追認七、二八二、三八三元，並同額追認營業成本
      ，依法自無不合。
（二）至原告向慶儀珍砂石行購買系爭砂與碎石，依卷附雙方合約記載雖約定按原告
      產製之混凝土每立方公尺耗用砂○．五五立方公尺、碎石○‧六五立方公尺之
      比率，計算砂、碎石耗用量，結算價款。然查，原告產製之混凝土，有抗壓強
      度一五○○ＰＳＩ至五○○○ＰＳＩ等不同規格，為原告所不爭，並有原料耗
      用明細表附卷可稽。則原告為產製不同抗壓度之混凝土，其投入之砂及碎石比
      率必隨之而異，從而每種規格之混凝土，其耗用之砂及碎石量當亦有所不同。
      然慶儀珍砂石行卻不論原告產製混凝土之規格為何，一律以原告產製之混凝土
      每立方公尺耗用砂○．五五立方公尺，每立方公尺四五○元，耗用碎石○‧六
      五立方公尺，每立方公尺三七八元之比率計算砂及碎石耗用量，進而出具憑證
      ，換言之，無論原告耗用多少砂及碎石，依慶儀珍砂石行出具之憑證，原告產
      製每一立方公尺混凝土，其帳面上耗用砂及碎石皆不會超出砂○．五五立方公
      尺及碎石○．六五立方公尺之固定比例！則慶儀珍砂石行出具之憑證數量，無
      非是其與原告結算價款之方式，並不能正確反映原告產製混凝土實際上耗用砂
      與碎石之數量，已甚明確，否則不會出現原告依慶儀珍砂石行出具之憑證其記
      載之耗用數量，不同於原告以電腦汲取原料投入量，而有二份不同結果之報表
      （即表Ｂ、表Ａ）。從而慶儀珍砂石行出具之憑證數量充其量僅為其與原告私
      法上約定之計價數量，尚非產製混凝土實際耗用數量；按所得稅法第二十八條
      及查核準則第五十八條第二項係關於營利事業未盡保持與提示完整、真實帳證
      義務，致使稽徵機關無法正確勾稽製造成本，故為查核營利事業獲致收入而投
      入之原物料是否有超過平均同業水準之規定，而此為法所許之推計規定，要與
      私法自治無涉。故慶儀珍砂石行出具之憑證數量既僅為其與原告私法上約定之
      結帳數量，當無足作為原告產製混凝土實際投入原料之依據。原告訴稱被告不
      依慶儀珍砂石行出具憑證之數量計算有無超耗，而逾越私法自治範疇，以查核
      準則第五十八條第一項所規定之嚴格審查標準虛擬計算原告有無超耗云云，自
      非可取。是以，本件如前所述，原告產製混凝土過程中，其品管人員依訂單規
      格及數量而由電腦自動執行原料汲取之原料投入量始為原告產製混凝土實際之
      砂及碎石之耗用量，則被告以之作為計算本件有無超耗之依據，自屬有據。原
      告主張以本件應以慶儀珍砂石行銷售予原告之憑證記載之立方公尺數量為基準
      ，計算有無超耗云云，並非可採。
四、綜上所述，原告之主張既不足取，則被告原核定經復查決定予以變更，依查核準
    則第五十八條第二項規定，按財政部頒「水泥及其製品業原物料耗用通常水準」
    ，並考量砂與碎石間之替代率及骨材（砂、碎石）之損耗率，重行計算砂、碎石
    之耗用量，砂之超耗金額應為三、一三五、○五二元，碎石超耗二三七、八五三
    元，合計原料超耗三、三七二、九○五元，並以原告未能提出超耗之正當理由而
    剔除該部分超耗金額，原核定超耗一○、六五五、二八八元，應予追認七、二八
    二、三八三元，並同額追認營業成本，揆諸首揭法律規定，並無違誤。訴願決定
    予以維持，亦無不合。原告起訴意旨求為撤銷訴願決定及原處分，為無理由，應
    予駁回。又本件事證已臻明確，兩造其餘主張，核與本件判決結果不生影響，爰
    不一一論述。
五、據上論結，本件原告之訴為無理由，依行政訴訟法第一百九十五條第一項後段、
    第九十八條第三項前段，判決如主文。
中      華      民      國    九十三    年      十二    月    二十九    日
                              高雄高等行政法院第一庭
                                          審判長法官    陳光秀
                                          法      官    李協明
                                          法      官    簡慧娟
右為正本係照原本作成。
如不服本判決，應於判決送達後二十日內向本院提出上訴書狀，其未表明上訴理由者
，應於提起上訴後二十日內向本院提出上訴理由書（須按對造人數附繕本）；如於本
判決宣示或公告後送達前提起上訴者，應於判決送達後二十日內補提上訴理由書（須
附繕本）。未表明上訴理由者，逕以裁定駁回。
提起上訴應預繳送達用雙掛號郵票七份（每份三十四元）。
中      華      民      國    九十三    年      十二    月    二十九    日
                                          法院書記官    楊曜嘉
